---
title: "Etude de l'impacte du Covid-19 sur la mobilité en Wallonies - notebook"
author: "Benzine Morjane , Bourdan Yasmina, Théodore Nica, Lindsey Marissens Cueva"
format:
  pdf:
    documentclass: report
    toc: true
editor: visual
lang: fr
---

<!--# Ceci est un commentaire. -->

<!--% Ceci est une consigne. Ne jamais modifier ni déplacer les consignes dans le document ! -->

<!--% Complétez le titre et le nom des auteurs (auteur1, auteur2, auteur3 et auteur 4) dans l'entête YAML.-->

## Introduction et but

<!--% Rédigez une courte introduction de 3 ou 5 phrases qui présente vos données. Ajoutez une phrase de but. Vous devez citer la bibliographie en utilisant le formatage Markdown ad hoc et en incluant votre référence au format bibtex dans le fichier references.bib. -->

Ce carnet de notes a pour objectif d’explorer l’évolution de la mobilité des personnes en Wallonie avant et pendant la pandémie de COVID-19 à partir des données de mobilité fournies par Google. Il constitue un document de travail exploratoire dans lequel différentes méthodes d’analyse des séries spatio-temporelles sont testées et comparées. Les analyses présentées ici servent à identifier les structures temporelles, les tendances et les relations entre variables, afin de sélectionner les résultats les plus pertinents pour le rapport de synthèse. L’étude se concentre sur quatre paramètres de mobilité : les transports, les loisirs, le travail et la résidence.

Les données utilisées proviennent des Google COVID-19 Community Mobility Reports et sont fournies sous la forme du fichier mobility_wallonia.rds. Elles correspondent à des observations journalières exprimées en pourcentage de variation par rapport à une période de référence pré-pandémique. L’analyse porte sur quatre paramètres de mobilité jugés représentatifs des changements de comportement : les transports, les loisirs, le travail et la résidence.

## Matériel et méthodes

<!--% Indiquez ici d'où viennent les données et aussi quel logiciel (et version) vous utilisez pour les analyses. Inspirez-vous des projets déjà réalisés. -->
 
### *Données de mobilité*

Les données utilisées dans ce projet proviennent des rapports de mobilité communautaire publiés par Google pendant la pandémie de COVID-19. Ces données décrivent l’évolution relative de la fréquentation de différents types de lieux par rapport à une période de référence pré-pandémique, exprimée en pourcentage de variation. Les analyses ont été réalisées à l’aide du logiciel R (R version 4.4.1 (2024-06-14)), en utilisant les packages présentés dans le cadre du cours Science des données biologiques 3. Dans le cadre de ce travail, une sauvegarde locale des données wallonnes a été fournie sous la forme du fichier data/mobility_wallonia.rds. Les données couvrent la période de février 2020 à octobre 2022, correspondant aux phases les plus marquées de la pandémie et de la reprise progressive des activités. L’analyse se concentre principalement sur les années 2020 et 2021, qui sont les plus impactées par les mesures sanitaires.

### *Prétraitement des données*

Les dates ont été utilisées pour identifier les jours de la semaine, permettant de distinguer les jours ouvrables des week-ends.Afin d’étudier séparément ces deux contextes temporels, les valeurs correspondant aux jours non concernés ont été remplacées par des valeurs manquantes (NA), puis des séries temporelles distinctes ont été construites. Les séries journalières ont ensuite été agrégées à une échelle hebdomadaire par moyenne, afin de lisser les fluctuations journalières et de faciliter l’analyse des tendances de moyen et long terme. Les séries temporelles ont été créées à l’aide de la fonction ts, avec une fréquence correspondant au nombre de jours par année.

### *Analyses statistiques des séries temporelles*

Plusieurs méthodes issues de l’analyse des séries temporelles ont été appliquées : Analyse descriptive et graphique des séries afin d’identifier les grandes évolutions temporelles et les ruptures associées à la pandémie Fonctions d’autocorrélation (ACF) pour évaluer la dépendance temporelle des observations et la structure interne des séries ; Tests de tendance globale, basés sur des méthodes de bootstrap, afin de détecter l’existence de tendances significatives sur l’ensemble de la période étudiée ; Analyse de la tendance locale, permettant de mettre en évidence les variations progressives de la tendance au cours du temps ; Décomposition des séries temporelles, à l’aide de méthodes de moyenne mobile et de décomposition LOESS, afin de séparer les composantes de tendance, de saisonnalité et de résidus.

## Analyses

<!--% Lisez bien les éléments devant guider votre analyse proposée dans le README.-->

```{r setup, include=FALSE}
# Nécessaire pour les tests SDD, ne pas utiliser dans un "vrai" projet
if (!"tools:tests" %in% search())
  source(here::here("tests/tools_tests.R"), attach(NULL, name = "tools:tests"))
# Configuration de l'environnement
SciViews::R("ts")
```

<!--% Ajoutez le nombre de chunks que vous souhaitez. Répartissez-vous le travail correctement. Structurez la section en partie avec des titres explicites de niveau trois.-->

```{r Importation mobility wallonia rds}

read("data/mobility_wallonia.rds") -> mob
mobw <- mob
mobw$weekdays <- weekdays(as.POSIXct(mobw$date))
mobw[mobw$weekdays == "Saturday" | mobw$weekdays == "Sunday", 2:7] <- NA # Contient que les 5 jours de la semaine
mobw_ts <- ts(mobw$retail_and_recreation_percent_change_from_baseline, start = c(2020, 46), frequency = 365)
mobw_ts2 <- aggregate(mobw_ts, 52, FUN = collapse::fmean, ts.eps = 1/52)

# Contient que le week-end
mobWE <- mob
mobWE$weekdays <- weekdays(as.POSIXct(mobWE$date))
mobWE[mobWE$weekdays != "Saturday" & mobWE$weekdays != "Sunday", 2:7] <- NA
mobWE_ts <- ts(mobWE$retail_and_recreation_percent_change_from_baseline, start = c(2020, 46), frequency = 365)
mobWE_ts2 <- aggregate(mobWE_ts, 52, FUN = collapse::fmean, ts.eps = 1/52)
```


## Mobilité lié aux Commerces et aux loisirs

### Présentation du jeux de données

```{r loisir et commerce présentation des données}
# Série brut, semaine
mob_loisir_brut <- ts( mob$retail_and_recreation_percent_change_from_baseline, start = c(2020, 46), frequency = 365)
plot( mob_loisir_brut, main = "Commerces et loisirs - Semaine",  ylab = "% de changement par rapport à la référence", xlab = "Temps")

#Jours ouvrables
mobw_loisir_brut <- ts(mobw$retail_and_recreation_percent_change_from_baseline, start = c(2020, 46), frequency = 365)
plot(mobw_loisir_brut, main = "Commerces et loisirs - Jours ouvrables",ylab = "% de changement par rapport à la référence", xlab = "Temps")

#WE
mobWE_loisir_brut  <- ts(mobWE$retail_and_recreation_percent_change_from_baseline,   start = c(2020, 46), frequency = 365)
plot(mobWE_loisir_brut, main = "Commerces et loisirs - week-end uniquement", ylab = "% de changement par rapport à la référence", xlab = "Temps")

#Jours ouvrable et WE supperposé 
plot(mobw_loisir_brut, main = "Commerces et loisirs  – comparaison jours ouvrables / week-end ", xlab = "Temps", ylab = "% vs baseline", lwd = 2)
lines(mobWE_loisir_brut, lwd = 2, lty = 2)
legend("topright", legend = c("Jours ouvrables", "Week-end"), lty = c(1,2), lwd = 2, bty = "n")

```

L’analyse descriptive des séries temporelles de mobilité liées aux commerces et aux loisirs en Wallonie met en évidence une chute brutale et immédiate de la mobilité au début de l’année 2020, correspondant à la mise en place des premières mesures de confinement liées à la pandémie de COVID-19. Cette diminution est observable dans les trois séries étudiées (série complète, jours ouvrables et week-ends), mais elle apparaît plus marquée durant les week-ends que pendant les jours ouvrables. En semaine, la baisse est également présente, mais elle est plus lissée, traduisant le maintien partiel de déplacements essentiels. À partir de l’année 2021, une reprise progressive de la fréquentation des commerces et des loisirs est observée, bien que les niveaux de mobilité ne retrouvent pas ceux de la période de référence pré-pandémique. La distinction entre jours ouvrables et week-ends met en évidence que les activités de loisirs ont été plus fortement affectées par la crise sanitaire qu’en semaine. Ces différences justifient l’utilisation des méthodes d’analyse statistique adaptées aux séries temporelles pour approfondir l’étude.


### Analyse

#### Préparation des données


```{r LOISIR Hebdomadaire }
#Jours ouvrables
mobwts_LOISIR <- ts(mobw$retail_and_recreation_percent_change_from_baseline, start = c(2020, 46), frequency = 365)
aggregate(mobwts_LOISIR, 52, FUN = collapse::fmean, ts.eps = 1/52) ->mobw_loisirs_ts
plot(mobw_loisirs_ts)
#Week-end
mobWEts_LOISIR <- ts(mobWE$retail_and_recreation_percent_change_from_baseline, start = c(2020, 46), frequency = 365)
aggregate(mobWEts_LOISIR, 52, FUN = collapse::fmean, ts.eps = 1/52) ->mobWE_loisirs_ts
plot(mobWE_loisirs_ts)

#semaine compléte
mobts_LOISIR <- ts(mob$retail_and_recreation_percent_change_from_baseline, start = c(2020, 46), frequency = 365)
aggregate(mobts_LOISIR, 52, FUN = collapse::fmean, ts.eps = 1/52) ->mob_loisirs_ts
plot(mob_loisirs_ts)

#Jours ouvrable et WE suppérposé 
plot(mobwts_LOISIR, main = "Commerces et loisirs  – comparaison jours ouvrables / week-end (hebdomadaire) ", xlab = "Temps", ylab = "% vs baseline", lwd = 2)
lines(mobWEts_LOISIR, lwd = 2, lty = 2)
legend("topright", legend = c("Jours ouvrables", "Week-end"), lty = c(1,2), lwd = 2, bty = "n")

```
Ici on a fait une agrégation hebdomadaire, pour lisser la ts et la rendre plus lisible.On voit chute importante début 2020, puis une reprise progressive à partir de 2021 et une stabilisation relative ensuite.La ts week-end a une amplitude plus grande et presente plus de variations. Et celle des jours ouvrables est un peu plus lissée et moins extrême.

#### Analyse statistique

```{r Autocorrélation LOISIR}
acf(mobw_loisirs_ts, main = "ACF – LOISIR (jours de semaine, hebdomadaire)")
acf(mobWE_loisirs_ts,main = "ACF – LOISIR (week-end, hebdomadaire)")
acf(mob_loisirs_ts,main = "ACF – LOISIR (série complète, hebdomadaire)")
```

On observe toujours une chute très marquée début 2020 (premier confinement),suivie d’une reprise progressive à partir de 2021. La chute est plus brutale et plus profonde le week-end et plus lissée les jours ouvrables. Les niveaux pré-pandémiques ne sont pas totalement retrouvés. Cela confirme que le secteur des loisirs a été durablement affecté par la crise sanitaire.

```{r tendance locale et générale de loisir}
trend.test(mobw_loisirs_ts, R=999)->trend.test_w_loisir
plot(trend.test_w_loisir)
trend.test_w_loisir
trend.test(mobWE_loisirs_ts, R=999)->trend.test_WE_loisir
plot(trend.test_WE_loisir)
trend.test_WE_loisir
trend.test(mob_loisirs_ts,R=999)->trend.test_loisir
plot(trend.test_loisir)
trend.test_loisir

local.trend(mobw_loisirs_ts,  main = "Tendance locale – LOISIR (jours ouvrables)")->local.trend_w_loisir
local.trend(mobWE_loisirs_ts, main = "Tendance locale – LOISIR (week-end)")->local.trend_WE_loisir
local.trend(mob_loisirs_ts, main = "Tendance locale – LOISIR (hebdomadaire)")->local.trend_loisir
```

L’analyse de la tendance locale met en évidence des changements au cours du temps. Une forte tendance négative est observée au début de la période étudiée, suivie d’un point bas autour de l’année 2021. Ensuite, une reprise progressive est visible, tant pour les jours ouvrables que pour les week-ends, bien que cette reprise soit plus marquée pour les activités de loisirs durant les week-ends. Donc durant le confinement les gens vont moins au centre commerciaux et font moins de loisir, ce qui coïncide avec le confinement et après lors des réouverture la tendance augmente les gens ressortent aux magasins. Les résultats du test de tendance générale basé sur bootstrap montrent que la statistique de test est significativement différente de zéro. La distribution bootstrap et le QQ-plot indiquent une bonne approximation par une loi normale, confirmant l’existence d’une tendance significative dans les séries de mobilité liées aux loisirs.

```{r loisir décomposition}
mobw_mm_loisir <- tsd(mobw_loisirs_ts, method = "average", order = 5, times = 3)
plot(mobw_mm_loisir)
mobWE_mm_loisir <- tsd(mobWE_loisirs_ts, method = "average", order = 5, times = 3)
plot(mobWE_mm_loisir)
mob_mm_loisir <- tsd(mob_loisirs_ts, method = "average", order = 5, times = 3)
plot(mob_mm_loisir)

```

La décomposition par moyenne mobile permet de séparer la série de mobilité liée aux commerces et aux loisirs en une composante de tendance et une composante résiduelle. La composante filtrée met en évidence une tendance de long terme marquée par une chute brutale au début de l’année 2020, suivie d’une phase basse prolongée et d’une reprise progressive à partir de 2021. Cette évolution est observée de manière cohérente pour la série complète ainsi que pour les sous-séries jours ouvrables et week-end. Les résidus sont globalement centrés autour de zéro et correspondent principalement à des fluctuations de court terme et à des chocs ponctuels, indiquant que la décomposition capture correctement la dynamique principale de la série.

La décomposition par moyenne mobile permet de séparer la série de mobilité liée aux commerces et aux loisirs en une composante de tendance et une composante résiduelle. La composante filtrée met en évidence une tendance de long terme marquée par une chute brutale au début de l’année 2020, suivie d’une phase basse prolongée et d’une reprise progressive à partir de 2021. Cette évolution est observée de manière cohérente pour la série complète ainsi que pour les sous-séries jours ouvrables et week-end. Les résidus sont globalement centrés autour de zéro et correspondent principalement à des fluctuations de court terme et à des chocs ponctuels, indiquant que la décomposition capture correctement la dynamique principale de la série.

```{r decomp_LOESS_loisir}
loisir_loess <- tsd(mob_loisirs_ts, method   = "loess", s.window = 53, trend    = TRUE, robust   = TRUE)
plot(loisir_loess, main = "Décomposition LOESS – LOISIR (hebdomadaire, série complète)")

loisir_loess_w <- tsd(mobw_loisirs_ts, method   = "loess", s.window = 53, trend    = TRUE, robust   = TRUE)
plot(loisir_loess_w, main = "Décomposition LOESS – LOISIR (jours ouvrables)")

loisir_loess_WE <- tsd(mobWE_loisirs_ts, method   = "loess", s.window = 53, trend    = TRUE, robust   = TRUE)
plot(loisir_loess_WE, main = "Décomposition LOESS – LOISIR (Week-end)")
```

La décomposition LOESS est privilégiée car elle capture correctement les tendances de long terme et les structures saisonnières sans imposer d’hypothèse linéaire stricte, tout en laissant des résidus faiblement structurés. La COVID-19 a provoqué une rupture majeure dans la mobilité liée aux loisirs, cet impact est visible à la fois sur la tendance de long terme et les variations à court terme, tandis que la structure saisonnière persiste, bien que temporairement perturbée. La décomposition LOESS est privilégiée car elle capture correctement les tendances de long terme et les structures saisonnières sans imposer d’hypothèse linéaire stricte, tout en laissant des résidus faiblement structurés.

```{r extraction des résidus }
mts_loisir <- tseries(loisir_loess)
plot(mts_loisir)

mts_loisir_w<- tseries(loisir_loess_w)
plot(mts_loisir_w)

tseries(loisir_loess_WE)->mts_loisir_WE
plot(mts_loisir_WE)

```

Les résidus sont très négatifs au début (dans les 3 cas), puis reviennent vers une zone plus stable. La saisonnalité est bien visible et assez régulière. La tendance monte puis forme un plateau vers la fin. Et donc les restriction du confinnement ont fait que les gens fréquentaient moins les commerces et leurs loisirs et petit à petit ils ont put reprendre leusr activité normalement.

```{r loisir autocorelation}
acf(mts_loisir[, "trend"])
acf(mts_loisir_w[, "trend"])
acf(mts_loisir_WE[, "trend"])
```

L’autocorrélation élevée et persistante de la composante de tendance indique une forte dépendance temporelle, confirmant le caractère non stationnaire de la série, principalement induit par la rupture structurelle associée à la pandémie de COVID-19.

```{r spectrum}
spectrum(mts_loisir[, "trend"], spans = c(5,7))
spectrum(mts_loisir_w[, "trend"], spans = c(5,7)) 
spectrum(mts_loisir_WE[, "trend"], spans = c(5,7))

```

Le spectre est fortement concentré aux basses fréquences. Il n’y a pas de pic marqué à des fréquences élevées. La puissance spectrale décroît rapidement quand la fréquence augmente. Ce qui confirme que la tendance est dominée par des variations lentes, sans périodicité courte marquée. Il n’y a pas de cycle régulier hebdomadaire ou saisonnier dans la tendance ils ont été correctement séparés dans la composante seasonal lors de la décomposition LOESS.

```{r loisir autorrelation}
acf(mts_loisir[, "residuals"])
acf(mts_loisir_w[, "residuals"])
acf(mts_loisir_WE[, "residuals"])

```

Les résidus ne sont pas 100% bruit blanc il reste une dépendance à court terme Ce qui est logique, parce que les mesures ne sont pas mise un seul jour, ça crée des épisodes de plusieurs jours/semaines donc autocorrélation.

Je garde la décomposition LOESS car elle capture une tendance non linéaire et robuste aux ruptures (chocs COVID), tout en séparant proprement la saisonnalité et les anomalies résiduelles.


## Mobilité lié au travail

### Analyses et préparation des données

```{r TRAVAIL - Visualistaion des données pour la variable travail}
# Contient tous les jours de la semaines
mob_ts_travail <- ts(mob$workplaces_percent_change_from_baseline, start = c(2020, 46), frequency = 365)
mob_ts2_travail <- aggregate(mob_ts_travail, 52, FUN = collapse::fmean, ts.eps = 1/52)
plot(mob_ts2_travail, main = "Evolution de la fréquence des lieux de travail \npendant la pendémie de COVID-19 (2020-2022)", xlab = "Temps", ylab = "Variation de la mobilité par rapport \n au niveau de référence (%) - semaines complètes")

# Contient que les jours ouvrables
mobw_ts_travail <- ts(mobw$workplaces_percent_change_from_baseline, start = c(2020, 46), frequency = 365)
mobw_ts2_travail <- aggregate(mobw_ts_travail, 52, FUN = collapse::fmean, ts.eps = 1/52)
plot(mobw_ts2_travail, main = "Evolution de la fréquence des lieux de travail \npendant la pendémie de COVID-19 (2020-2022)", xlab = "Temps", ylab = "Variation de la mobilité par rapport \n au niveau de référence (%) - uniquement les jours ouvrables")

# Contient que le week-end
mobWE_ts_travail <- ts(mobWE$workplaces_percent_change_from_baseline, start = c(2020, 46), frequency = 365)
mobWE_ts2_travail <- aggregate(mobWE_ts_travail, 52, FUN = collapse::fmean, ts.eps = 1/52)
plot(mobWE_ts2_travail, main = "Evolution de la fréquence des lieux de travail \npendant la pendémie de COVID-19 (2020-2022)", xlab = "Temps", ylab = "Variation de la mobilité par rapport \n au niveau de référence (%) - uniquement les week-ends")
```

L’observation de la série temporelle globale (semaines complètes) révèle un effondrement immédiat au début de l’année 2020 avec une chute atteignant environ -60% m, marquant l'arrêt brutal des activités en présentiel lors du premier confinement.

En fin d'années 2020 et pendant l'année 2021, la courbe remonte par paliers successifs mais reste instable. On observe des oscillations marquées qui reflètent les périodes de restrictions intermittentes et la mise en place du télé travail. A l’approche de 2022 la tendance se stabilise et se rapproche progressivement de la ligne de base (0%) bien que la fréquentation demeure globalement inférieure au niveau d’avant-crise.

L’analyse selon le type de jours (ouvrables ou week-ends) permet de distinguer deux dynamiques : 

La courbe des jours ouvrables est plus impactée. Les valeurs négatives sont plus grandes et persistent dans le temps. Cela illustre l’adoption massive du télétravail durant les jours de semaines.
La variation est nettement moins extrême pendant les week-ends. Nous pouvons voir des périodes de valeurs positives (été 2020, courant 2021 et 2022). Cela suggère que l’activité professionnelle durant le week-end a retrouvé, voire dépassé à certains endroits, son niveau habituel de manière plus rapide comparé à l’activité en semaine.

### Dépendance temporelle et autocorrélation pour la variable travail

```{r Autocorrélation pour la variable travail}
acf(mob_ts2_travail, main = "ACF – Lieu de travail (semaines complètes)")
acf(mobw_ts2_travail, main = "ACF – Lieu de travail (jours ouvrables)")
acf(mobWE_ts2_travail, main = "ACF – Lieu de travail (week-ends)")
```

L’ACF calculée sur l’ensemble de la période (semaines complètes) ainsi que celle centrée sur les jours ouvrables révèlent des profils très proches. Nous pouvons y voire une décroissance lente et graduelle des coefficients d’autocorrélation, qui restent au-dessus du seuil de confiance (donc significatif). Nous remarquons également un léger rebond aux alentours de 0.3. Ceci pourrait suggérer qu’il y a un cycle à moyen terme dans les habitudes de travail.
Pour la série des week-ends, l’autocorrélation initiale est également très élevée mais la décroissance semble plus linéaire jusqu’à ne plus être dans le seuil de confiance. Cela peut signifier que les comportements de mobilité durant les jours de repos ont tendance à rester stables d’un week-end à l’autre en évoluant lentement en fonction des changements des restrictions sanitaires.

### Analyses des tendances générales

```{r Tendance générale pour la variable travail}
set.seed(66719)
tt_travail <- trend.test(mob_ts2_travail, R = 999)
plot(tt_residence, main="Test de tendance locale pour la variable travail (semaines entières)")

set.seed(54989)
tt_travail_w <- trend.test(mobw_ts2_travail, R = 999)
plot(tt_travail_w, main="Test de tendance locale pour la variable travail (jours ouvrables)")

set.seed(61658)
tt_travail_WE <- trend.test(mobWE_ts2_travail, R = 999)
plot(tt_travail_WE, main="Test de tendance locale pour la variable travail (week-ends)")
```

Nous pouvons voir que dans les trois cas, les résultats rejettent l'hypothèse nulle d'absence de tendance générale.

Le l’histogramme de la série globale montre une valeur située à l’extrême gauche de la distribution avec une valeur négative (+/- 0.55). Cette valeur négative indique que sur la période 2020/20022 il y avait bien une diminution de la mobilité concernant le lieu de travail. Malgré une remontée en 2022, le poids des confinements et l’instauration du télétravail de manière durable font que la tendance reste marquée par cette diminution.

Contrairement à la série globale, la série des jours ouvrables possède une valeur positive. La ligne en pointillé est située à l’extrême droite de l’histogramme loin de la distribution de référence. Il y a donc une tendance positive tout au long de la période après le premier confinement. Après le choc initial de 2020 (-60%), la fréquentation des bureaux à entamé une remontée progressive et constante.

La statistique pour les week-ends est également positive et éloignée de la cloche du boostrap. Cette série montre une tendance de reprise plus nette. La mobilité durant les week-ends à retrouvé ses niveaux de base beaucoup plus rapidement que celles des jours ouvrables et elle est même parfois supérieure à la référence en 2022.

En ce qui concerne les graphiques QQ-plot, pour les trois séries il y a une adéquation quasi parfaite entre la distribution des échantillons du boostrap et une distribution normale.

```{r Décomposition pour la variable travail}
mob_mm_travail <- tsd(mob_ts2_travail, method = "average", order = 5, times = 3)
plot(mob_mm_travail)

mobw_mm_travail <- tsd(mobw_ts2_travail, method = "average", order = 5, times = 3)
plot(mobw_mm_travail)

mobWE_mm_travail <- tsd(mobWE_ts2_travail, method = "average", order = 5, times = 3)
plot(mobWE_mm_travail)
```

Pour la série globale, après l’effondrement en 2020, le retour au travail est progressif et marqué par des cycles. Ces cycles correspondent aux différentes vagues épidémique (nouveau variants) qui ont ralenti le retour au présentiel. Fin 2022, la tendance se stabilise mais elle n’est pas encore à son niveau pré-COVID (introduction du télé travail).
Pour les jours ouvrables, la courbe est quasiment identique à la série globale signifiant que ce déficit impact surtout les jours ouvrables en raison du changement dans le mode de travail (télé travail).
A l’inverse les week-ends retrouvent la « normale » dès 2021 donc plus rapidement que le travail en semaine.

### Décomposition de la série temporelle et extraction pour la variable travail

```{r Extraction de la composante filtrée pour la variable travail}
mob_travail_filtered <- extract(mob_mm_travail, components = "filtered")
plot(mob_travail_filtered,
     main = "Travail (composante filtrée par moyenne mobile)",
     xlab = "Temps", ylab = "Variation (%) vs référence")

acf(mob_travail_filtered, main = "ACF de la composante filtrée – Travail (jours ouvrables)")

mobw_travail_filtered <- extract(mobw_mm_travail, components = "filtered")
plot(mobw_travail_filtered,
     main = "Travail (composante filtrée par moyenne mobile)",
     xlab = "Temps", ylab = "Variation (%) vs référence")

acf(mobw_travail_filtered, main = "ACF de la composante filtrée – Travail (jours ouvrables)")

mobWE_travail_filtered <- extract(mobWE_mm_travail, components = "filtered")
plot(mobWE_travail_filtered,
     main = "Travail (composante filtrée par moyenne mobile)",
     xlab = "Temps", ylab = "Variation (%) vs référence")

acf(mobWE_travail_filtered, main = "ACF de la composante filtrée – Travail (jours ouvrables)")
```

Pour la série globale, l'extraction de la composante filtrée met en évidence un cycle de récupération progressif mais qui varie. Après la chute du début de 2020, où la tendance lissée chute aux alentours de -40 %, on observe une remontée. Ce mouvement se stabilise à la fin de l'année 2022 autour de -10 % ce qui confirme que les déplacements liés au travail n'ont pas encore atteint le niveau avant la pandémie. L'autocorrélation associée à cette composante filtrée décroît de manière lente mais les barres restent significatives. Ces observations sont similaires pour la série des jours ouvrables.

La composante filtrée des week-ends franchit la barre du 0 % dès le courant de l'année 2021 et atteint même des valeurs positives (environ +6 %) durant l'année 2022. Cette divergence s'explique par la nature des activités professionnelles de week-end. Cela peut être lié aux secteurs essentiels ou aux services physiques qui ne permettent pas le télétravail. Bien que l'ACF montre toujours une dépendance temporelle, la forme de la composante filtrée indique que la parenthèse de la pandémie est refermée pour cette catégorie, l'activité ayant retrouvé voire dépassé, son rythme de croisière initial.


## Mobilité lié à la résidence

### Présentation du jeu de données

```{r visualisation données résidence brutes}
mob_ts_residence_brute <- ts(mob$residential_percent_change_from_baseline, start = c(2020, 46), frequency = 365)
plot(mob_ts_residence_brute, main = "Résidence – semaines entières", xlab = "Temps", ylab = "% changement vs référence") #Visualisation données résidence pour semaine complètes

mobw_ts_residence_brute <- ts(mobw$residential_percent_change_from_baseline, start = c(2020, 46), frequency = 365)
plot(mobw_ts_residence_brute, main = "Résidence – jours ouvrables", xlab = "Temps", ylab = "% changement vs référence") #Visualisation données résidence pour jours ouvrables

mobWE_ts_residence_brute <- ts(mobWE$residential_percent_change_from_baseline, start = c(2020, 46), frequency = 365)
plot(mobWE_ts_residence_brute, main = "Résidence – week-ends", xlab = "Temps", ylab = "% changement vs référence") #Visualisation données résidence pour week-ends

#Comparaison jours ouvrables et semaines 
plot(mobw_ts_residence_brute, main = "Résidence – comparaison jours ouvrables / week-end", xlab = "Temps", ylab = "% vs référence", lwd = 2)
lines(mobWE_ts_residence_brute, lwd = 2, lty = 2)
legend("topright", legend = c("Jours ouvrables", "Week-end"), lty = c(1,2), lwd = 2, bty = "n")

plot(mob$date, mob$residential_percent_change_from_baseline, type = "l", main = "Résidence – série temporelle avec séparation par années", ylab = "Variation (%) par rapport à la référence", xlab = "Date")
abline(v = as.Date(c("2021-01-01", "2022-01-01")), col = "blue", lty = 2) # Lignes verticales aux changements d'année
```

La variable Résidence représente la variation (en %) du temps passé à domicile par rapport à une période de référence. La série temporelle reprenant la semaine entière montre une hausse très marquée au début de l’année 2020, correspondant au premier confinement, avec des valeurs dépassant +30 %. Par la suite, la série présente une diminution progressive, ponctuée de fluctuations, traduisant l’alternance des mesures sanitaires en 2020 et 2021. À partir de 2022, les variations deviennent plus faibles et se rapprochent de la référence (0%). La distinction entre jours ouvrables et week-ends met en évidence des comportements différents. Les jours ouvrables montrent des augmentations plus importantes et plus persistantes, probablement liées au télétravail, tandis que les week-ends montrent des variations plus modérées et un retour plus rapide vers les niveaux de référence.

### Analyses

#### Préparation des données

```{r objet ts résidence}
mobts_residence <- ts(mob$residential_percent_change_from_baseline, start = c(2020, 46), frequency = 365)
aggregate(mobts_residence, 52, FUN = collapse::fmean, ts.eps = 1/52) ->mob_residence_ts
plot(mob_residence_ts) #objet ts reprenant la semaine entière

mobwts_residence <- ts(mobw$residential_percent_change_from_baseline, start = c(2020, 46), frequency = 365)
aggregate(mobwts_residence, 52, FUN = collapse::fmean, ts.eps = 1/52) ->mobw_residence_ts
plot(mobw_residence_ts) #objet ts reprenant les jours ouvrables

mobWEts_residence <- ts(mobWE$residential_percent_change_from_baseline, start = c(2020, 46), frequency = 365)
aggregate(mobWEts_residence, 52, FUN = collapse::fmean, ts.eps = 1/52) ->mobWE_residence_ts
plot(mobWE_residence_ts) #objet ts reprenant les week-ends

plot(mobw_residence_ts, main = "Résidence – comparaison jours ouvrables / week-end", xlab = "Temps", ylab = "Variation (%) vs référence", lwd = 2)
lines(mobWE_residence_ts, lwd = 2, lty = 2)
legend("topright", legend = c("Jours ouvrables", "Week-end"), lty = c(1,2), lwd = 2, bty = "n")
```

Les données de la variable résidence ont été converties en objets de type ts afin de permettre l’application des méthodes d’analyse des séries temporelles. Les séries sont définies à une fréquence journalière (frequency = 365) avec un point de départ fixé au 46ᵉ jour de l’année 2020. Trois séries ont été construites : une série incluant l’ensemble des jours, une série limitée aux jours ouvrables et une série limitée aux week-ends.

#### Dépendance temporelle et autocorrélation

```{r Autocorrélation résidence}
acf(mob_residence_ts, main = "ACF – Résidence (semaines complètes)")
acf(mobw_residence_ts, main = "ACF – Résidence (jours ouvrables)")
acf(mobWE_residence_ts, main = "ACF – Résidence (week-ends)")
```

L’ACF calculée sur les semaines complètes confirme ces observations, avec une autocorrélation significative sur plusieurs retards, reflétant la dynamique globale de la variable Résidence. Pour les jours ouvrables, l’ACF montre des valeurs élevées aux petits retards, suivies d’une décroissance progressive. Cette structure indique une forte dépendance temporelle et suggère la présence d’une composante de long terme dans la série. La série correspondant aux week-ends présente un comportement similaire, avec une autocorrélation initiale élevée et une décroissance plus lente, traduisant également une persistance temporelle marquée. Dans l’ensemble, ces résultats indiquent que les observations successives ne sont pas indépendantes et que les séries ne peuvent être considérées comme stationnaires, ce qui justifie l’analyse des tendances et la décomposition des séries temporelles dans la suite du travail.

#### Analyses des tendances

```{r tendance générale et locale résidence}
set.seed(123)
tt_residence <- trend.test(mob_residence_ts, R = 999)
tt_residence
plot(tt_residence)
lt_residence <- local.trend(mob_residence_ts, main="Test de tendance locale - résidence - semaines entières")

tt_residence_w <- trend.test(mobw_residence_ts, R = 999)
tt_residence_w
plot(tt_residence_w)
lt_residence_w <- local.trend(mobw_residence_ts, main="Test de tendance locale - résidence - jours ouvrables")

tt_residence_WE <- trend.test(mobWE_residence_ts, R = 999)
tt_residence_WE
plot(tt_residence_WE)
lt_residence_WE <- local.trend(mobWE_residence_ts, main="Test de tendance locale - résidence - week-ends") 
```

Le test de tendance globale, appliqué aux 3 séries indique que l’hypothèse d’absence de tendance peut être rejetée. L’évolution observée ne peut donc pas être attribuée uniquement à des fluctuations aléatoires, ce qui confirme la présence d’une composante de long terme dans la série. Pour les semaines complètes et les jours ouvrables, une augmentation marquée est observée au début de l’année 2020, suivie d’un maintien à des niveaux élevés au cours de l’année 2021, puis d’une diminution progressive à partir de 2021–2022. La série correspondant aux week-ends présente une évolution similaire, mais avec des amplitudes plus faibles, suggérant un impact moins durable sur les comportements résidentiels durant ces périodes.

#### Décomposition de la série temporelle et extraction

```{r décomposition résidence}
mob_mm_residence <- tsd(mob_residence_ts, method = "average", order = 5, times = 3)
plot(mob_mm_residence)

mobw_mm_residence <- tsd(mobw_residence_ts, method = "average", order = 5, times = 3)
plot(mobw_mm_residence)

mobWE_mm_residence <- tsd(mobWE_residence_ts, method = "average", order = 5, times = 3)
plot(mobWE_mm_residence)

residencew_filtered <- extract(mobw_mm_residence, components = "filtered")
plot(residencew_filtered,
     main = "Résidence – composante filtrée (moyenne mobile)",
     xlab = "Temps", ylab = "Variation (%) vs référence")


residencew_filtered <- extract(mobw_mm_residence, components = "filtered")

acf(residencew_filtered, main = "ACF de la composante filtrée – Résidence (jours ouvrables)")

```

La décomposition de la série temporelle de la variable Résidence a été réalisée afin d’isoler la dynamique de long terme et de séparer cette composante des fluctuations de court terme. Pour les semaines complètes, les jours ouvrables et les week-ends, les résultats montrent une dynamique globalement similaire : la série observée présente une hausse marquée au début de la période, suivie d’une décroissance progressive, ponctuée de quelques reprises intermédiaires.

La composante filtrée, extraite par moyenne mobile, met clairement en évidence cette évolution de fond en réduisant la variabilité de court terme, ce qui facilite la lecture de la tendance générale et la comparaison entre périodes. Les résidus sont globalement centrés autour de zéro, mais présentent des valeurs extrêmes plus importantes au début de la période ainsi que lors de certains épisodes ponctuels, traduisant des variations temporaires non expliquées par la tendance lissée.

La séparation selon le type de jour confirme que la dynamique de long terme est commune aux trois séries, tout en suggérant des amplitudes plus marquées pour les jours ouvrables et plus modérées pour les week-ends.



```{r TRANSPORT - Presentation de données sur les arrets de transport en époque de Covid}

mob_ts_transport_brut<-ts(mobw$transit_stations_percent_change_from_baseline, start = c(2020, 46), frequency = 365) 
mob_ts_transport<-aggregate(mob_ts_transport_brut, 52, FUN = collapse::fmean, ts.eps = 1/52) 
plot(mob_ts_transport, main = "Arrêts de transport par semaine", xlab = "Temps", ylab = "Pourcentage de changement par rapport à la référence")#pour toute la semaine 

mobDS_ts_transport_brut<-ts(mobWE$transit_stations_percent_change_from_baseline, start = c(2020, 46), frequency = 365)
mobDS_ts_transport<-aggregate(mobDS_ts_transport_brut, 52, FUN=collapse::fmean, ts.eps = 1/52) 
plot(mobDS_ts_transport, main = "Arrêts de transport en Début de Semaine", xlab = "Temps", ylab = "Pourcentage de changement par rapport à la référence")#pour le début de semaine de lundi à vendredi 

mobFS_ts_transport_brut <- ts(mob$transit_stations_percent_change_from_baseline, start = c(2020, 46), frequency = 365)
mobFS_ts_transport<-aggregate(mobFS_ts_transport_brut, 52, FUN = collapse::fmean, ts.eps = 1/52) 
plot(mobFS_ts_transport, main = "Arrêts de transport en Fin de Semaine", xlab = "Temps", ylab = "Pourcentage de changement par rapport à la référence")#pour la fin de la semaine pendant le samedi et le dimanche 

plot(mob_ts_transport_brut, main = "Comparaison entre le Début de semaine et la Fin de la semaine", xlab = "Temps", ylab = "Pourcentage contre baseline", lwd = 2) 
lines(mob_ts_transport_brut, lwd = 2, lty = 0.5) 
legend("topright", legend = c("Début Semaine", "Fin Semaine"), lty = c(1,2), lwd = 0.5, bty = "n")#Superposition de début de semaine et fin de semaine  
```
Les graphiques montrent l’évolution de la mobilité liée aux arrêts de transport en Wallonie, exprimée en pourcentage de variation par rapport à la période de référence. Une chute très marquée est observée au début de l’année 2020, correspondant à la mise en place du premier confinement et à la forte diminution de l’utilisation des transports publics.
Par la suite, une reprise progressive est visible à partir de la seconde moitié de 2020, bien que ponctuée de nouvelles baisses lors des vagues successives de restrictions sanitaires en 2021 et début 2022. À partir de 2022, la mobilité se stabilise à des niveaux proches de la référence, suggérant un retour global des comportements de déplacement.
La comparaison entre le début et la fin de semaine montre des dynamiques très similaires, sans différence structurelle marquée, indiquant que les mesures sanitaires ont affecté de manière comparable l’ensemble des déplacements liés aux transports, indépendamment du moment de la semaine.

```{r Autocorrélation TRANSPORT}
acf(mob_ts_transport, main = "ACF – TRANSPORT (tous les jours de la semaine, hebdomadaire)") 
acf(mobDS_ts_transport,main = "ACF – TRANSPORT (Début semaine, hebdomadaire)") 
acf(mobFS_ts_transport,main = "ACF – TRANSPORT (Fin Semaine, hebdomadaire)")  
```
L’analyse des fonctions d’autocorrélation (ACF), que ce soit en début de semaine, en fin de semaine ou sur l’ensemble des jours, met en évidence une forte dépendance temporelle aux faibles retards, suivie d’une décroissance progressive. Ce comportement indique que les observations successives ne sont pas indépendantes et que la série de mobilité liée aux transports est dominée par une tendance de long terme, justifiant le recours à des méthodes de décomposition temporelle.
```{r tendance locale et générale dans les arrêts de transport}
trend.test(mob_ts_transport, R=999)->trend.test_S_transport 
plot(trend.test_S_transport) 
trend.test_S_transport 

trend.test(mobDS_ts_transport, R=999)->trend.test_DS_transport
plot(trend.test_DS_transport) 
trend.test_DS_transport 

trend.test(mobFS_ts_transport,R=999)->trend.test_FS_transport 
plot(trend.test_FS_transport) 
trend.test_FS_transport 

local.trend(mob_ts_transport, main = "Tendance locale – TRANSPORT (tous les jours de la semaine)")->local.trend_transport 
local.trend(mobDS_ts_transport, main = "Tendance locale – TRANSPORT (Début semaine)")->local.trend_DS_transport 
local.trend(mobFS_ts_transport, main = "Tendance locale – TRANSPORT (Fin semaine)")->local.trend_FS_transport  

```
Les analyses de distribution, de normalité et de tendance locale appliquées à la mobilité liée aux transports mettent en évidence une structure temporelle marquée par une forte perturbation initiale suivie d’une reprise progressive. Les histogrammes et les graphiques quantile-quantile indiquent une distribution globalement symétrique, compatible avec l’hypothèse de normalité des résidus. Les tendances locales montrent une chute importante de la mobilité au début de l’année 2020, suivie d’une récupération graduelle jusqu’en 2022, avec des dynamiques très similaires quel que soit le découpage temporel considéré (ensemble de la semaine, début ou fin de semaine).
```{r décomposition de données de arrêts de Transport}
mob_mm_transport <- tsd(mob_ts_transport, method = "average", order = 5, times = 3) 
plot(mob_mm_transport) 

mobDS_mm_transport <- tsd(mobDS_ts_transport, method = "average", order = 5, times = 3) 
plot(mobDS_mm_transport) 

mobFS_mm_transport <- tsd(mobFS_ts_transport, method = "average", order = 5, times = 3) 
plot(mobFS_mm_transport)  
```
La moyenne mobile met en évidence une tendance de long terme marquée par une chute initiale suivie d’une reprise progressive, les résidus correspondant à des variations de court terme autour de cette dynamique.

```{r decomposition en LOESS des arrêts de transport}
transport_loess <- tsd(mob_ts_transport, method = "loess", s.window = 53, trend = TRUE, robust = TRUE) 
plot(transport_loess, main = "Décomposition LOESS de TRANSPORT (semaine complète)") 

transportDS_loess <- tsd(mobDS_ts_transport, method = "loess", s.window = 53, trend = TRUE, robust = TRUE) 
plot(transportDS_loess, main = "Décomposition LOESS de TRANSPORT (Debut de semaine: de lundi à vendredi)") 

transportFS_loess <- tsd(mobFS_ts_transport, method = "loess", s.window = 53, trend = TRUE, robust = TRUE) 
plot(transportFS_loess, main = "Décomposition LOESS de TRANSPORT (Fin de semaine: samedi et dimanche)")  
```
La série de mobilité liée aux transports présente une forte autocorrélation et une tendance non stationnaire, marquée par une chute brutale en 2020 suivie d’une reprise progressive. La décomposition montre que la dynamique est principalement gouvernée par la tendance de long terme, tandis que les fluctuations résiduelles restent limitées.

```{r extraction des résidus de Transport }
mts_transport <- tseries(transport_loess) 
plot(mts_loisir) 

mts_transportDS <- tseries(transportDS_loess) 
plot(mts_transportDS) 

mts_transportFS <- tseries(transportFS_loess) 
plot(mts_transportFS)  
```
L’analyse de la mobilité liée aux transports met en évidence une forte dépendance temporelle, traduisant une dynamique persistante des déplacements au cours du temps. La série présente une rupture marquée au début de l’année 2020, suivie d’une reprise progressive, indiquant un impact durable de la pandémie sur l’utilisation des transports.
La décomposition temporelle permet de distinguer une tendance de long terme, globalement croissante après la phase de confinement, ainsi qu’une composante saisonnière régulière reflétant des comportements cycliques récurrents. Les résidus correspondent principalement à des variations de court terme, liées à des fluctuations ponctuelles.
Ces résultats confirment que la mobilité liée aux transports est structurée par des effets à la fois durables et cycliques, justifiant l’utilisation de méthodes de décomposition pour en comprendre la dynamique globale.
```{r acf trnd transport }
acf(mts_transport[, "trend"]) 
acf(mts_transportDS[, "trend"]) 
acf(mts_transportFS[, "trend"])  
```
L’analyse de la série temporelle de la mobilité liée aux transports met en évidence une forte dépendance temporelle, comme le montre la fonction d’autocorrélation, avec des corrélations élevées pour les premiers retards qui décroissent lentement. Cela indique que les observations successives ne sont pas indépendantes et que la série est dominée par une tendance de long terme.
La décomposition temporelle permet de mieux comprendre cette structure. La tendance met en évidence une baisse marquée au début de la période, suivie d’une reprise progressive et durable, traduisant l’impact prolongé de la pandémie sur les déplacements liés aux transports. Une composante saisonnière est également observable, suggérant la persistance de comportements cycliques dans le temps. Enfin, les résidus correspondent à des fluctuations de court terme, liées à des événements ponctuels ou à des variations non expliquées par la tendance et la saisonnalité.
Globalement, ces résultats confirment que la mobilité liée aux transports a été fortement affectée par la crise sanitaire, avec une dynamique non stationnaire et une récupération progressive au cours du temps.

```{r spectrum transport}
spectrum(mts_transport[, "trend"], spans = c(5,7), main = "Spectrum de TRANSPORT (semaine)") 
spectrum(mts_transportDS[, "trend"], spans = c(5,7), main = "Spectrum LOESS de TRANSPORT (début de semaine)") 
spectrum(mts_transportFS[, "trend"], spans = c(5,7), main = "Spectrum LOESS de TRANSPORT (Fin de semaine)")  
```
De manière générale, la série de mobilité liée aux transports montre une forte perturbation au début de l’année 2020, correspondant à la mise en place des premières mesures sanitaires. Cette chute est suivie d’une reprise progressive au cours des années suivantes.
La décomposition LOESS met en évidence une tendance de fond croissante, traduisant une récupération graduelle des déplacements, ainsi qu’une composante saisonnière régulière, indiquant la persistance de comportements cycliques malgré la pandémie. Les résidus restent globalement limités, suggérant que la structure principale de la série est bien capturée par le modèle.
```{r acf transport}
acf(mts_transport[, "residuals"]) 
acf(mts_transportDS[, "residuals"]) 
acf(mts_transportFS[, "residuals"])  
```
La série temporelle de la mobilité liée aux transports met en évidence une forte perturbation à partir du début de l’année 2020, correspondant à la mise en place des mesures sanitaires liées à la pandémie de COVID-19. Cette période est marquée par une chute importante de la mobilité, suivie d’une reprise progressive au cours des années suivantes.
L’analyse de l’autocorrélation montre une dépendance temporelle marquée entre les observations, indiquant que la série n’est pas stationnaire et qu’elle est dominée par une tendance de long terme.
La décomposition LOESS permet de distinguer clairement cette tendance globale, une composante saisonnière persistante ainsi que des résidus de plus faible amplitude, associés à des variations ponctuelles. L’ensemble de ces résultats souligne l’impact durable de la pandémie sur les déplacements liés aux transports en Wallonie.
## Comparaison de l'impact des paramètres sur la mobilité
```{r comparaison impact paramètres}
mob_comp_week <- mob %>%
  transmute(
    date = as.Date(date),
    Residence = residential_percent_change_from_baseline,
    Loisirs   = retail_and_recreation_percent_change_from_baseline,
    Travail   = workplaces_percent_change_from_baseline,
    Transport = transit_stations_percent_change_from_baseline) %>%
  mutate(week = as.Date(cut(date, "week", start.on.monday = TRUE))) %>%
  group_by(week) %>%
  summarise(
    across(c(Residence, Loisirs, Travail, Transport),
           ~ mean(.x, na.rm = TRUE)),
    .groups = "drop") %>%
  pivot_longer(
    cols = c(Residence, Loisirs, Travail, Transport),
    names_to = "parametre",
    values_to = "variation")

ggplot(mob_comp_week,
       aes(x = week, y = variation,
           color = parametre, linetype = parametre)) +
  geom_line(linewidth = 0.8) +
  geom_hline(yintercept = 0, linewidth = 0.4) +
  labs(
    title = "Comparaison des paramètres de mobilité (moyenne hebdomadaire)",
    x = "Semaine",
    y = "Variation (%) vs référence",
    color = "Paramètre",
    linetype = "Paramètre") +
  scale_color_manual(values = c("Residence"="green", "Loisirs"="orange","Travail"="blue","Transport"="red"))+ theme_minimal()
```
La comparaison des séries met en évidence des réponses différentes pour les différents paramètres de mobilité choisis face à la pandémie de COVID-19. La variable résidence montre une augmentation marquée au début de l’année 2020, traduisant une forte augmentation du temps passé à domicile lors des périodes de confinement. À l’inverse, les variables loisirs, transport et travail montrent une diminution simultanée et importante, montrant la réduction des déplacements non essentiels, la baisse de l’utilisation des transports et la limitation des déplacements liés aux activités professionnelles, en raison du télétravail.

L’amplitude des variations est particulièrement élevée en 2020 pour l’ensemble des paramètres, avec un impact maximal observé lors de la première vague de la pandémie. Par la suite, une récupération progressive est observée, plus rapide pour les loisirs, suggérant une reprise relativement précoce des activités sociales, tandis que le transport et le travail présentent un retour plus lent vers les niveaux de référence. La variable résidence diminue plus progressivement et reste au-dessus de la référence, indiquant une persistance des changements dans les habitudes quotidiennes. À partir de 2022, les quatre séries tendent à se rapprocher de la valeur de référence, tout en conservant des écarts, mettant en évidence l’existence d’effets durables de la pandémie sur les comportements de mobilité en Wallonie.

## Conclusion

<!--% Lorsque toutes les analyses sont réalisées, terminez ce bloc-notes avec 3 à 6 phrases de conclusion en rapport avec ce que vous avez observé dans vos analyses. Quels sont les éléments les plus pertinents que vous retenez ? -->
Les activités de loisirs ont été plus fortement affectées durant les week-ends que les jours ouvrables, habituellement ce sont durant ces jours la que les gens préfère sortir, ce qui reflète l’effet des mesures sanitaires sur les déplacements non essentiels et on peu aussi observer une tendance significative de long terme, une saisonnalité persistante et des chocs ponctuels liés aux différentes phases de la crise sanitaire.

L’analyse de la mobilité liée aux lieux de travail met en évidence un effondrement brutal lors du premier confinement en 2020, suivi d’une reprise progressive mais incomplète. Les jours ouvrables restent durablement marqués par une baisse de fréquentation, traduisant l’adoption structurelle du télétravail, à l’inverse, la mobilité professionnelle durant les week-ends retrouve plus rapidement son niveau de référence, voire le dépasse ponctuellement, ces résultats confirment un impact durable de la pandémie sur les pratiques de travail, avec des dynamiques distinctes selon le type de jour.

Le paramètre Résidence montre une forte augmentation du temps passé à domicile au début de la pandémie de COVID-19, suivie d’une diminution progressive sans retour immédiat aux niveaux pré-pandémiques. Les analyses de séries temporelles indiquent que cette évolution correspond à une dynamique de long terme, avec un impact plus prononcé durant les jours ouvrables que durant les week-ends.

Pour le paramètre transport, on observe une forte chute début 2020 ce qui est traduit par la diminution de l'utilisation des moyen de transport dû aux mesusures sanitaires prise par le gouvrenement, ensuite il y a une reprise progressive mais irrégulière avec des fluctuations qui tend vers le valeur de référence pré-pandémique.
